【裁判字號】    96,簡上,127
【裁判日期】    970310
【裁判案由】    給付會款
【裁判全文】
臺灣高雄地方法院民事判決             96年度簡上字第127號
上  訴  人  丙○○
訴訟代理人  黃政雄律師
上  訴  人  甲○○
訴訟代理人  凌進源律師
上列當事人間請求給付會款事件，上訴人對於本院鳳山簡易庭民
國96年3 月1 日所為第一審簡易判決（95年度鳳簡字第2012號）
提起上訴，經本院於97年2月25 日言詞辯論終結，判決如下：
    主  文
原判決關於駁回上訴人丙○○後開第二項部分，暨該部分訴訟費
用之裁判均廢棄。
上訴人甲○○應再給付上訴人丙○○新台幣貳拾貳萬元，及自民
國九十五年八月一日起至清償之日止，按週年利率百分之五計算
之利息。
上訴人甲○○之上訴駁回。
第一、二審訴訟費用由上訴人甲○○負擔。
    事    實
一、上訴人丙○○主張：
  (一)被上訴人即上訴人甲○○參加由訴外人黃柯玉梅於民國93年
    11月間所召集，每會新台幣（下同）1 萬元，自93年11月9
    日起至96年7 月9 日止，於每月9 日在黃柯玉梅住處開標，
    共33會之互助會（下稱系爭互助會），並於94年6 月9 日以
    標金1,000 元標得會款，而系爭互助會因故於94年9 月間宣
    布止會，甲○○僅繳交94年7 、8 月份之死會會款，自94年
    9 月間起，即未繳納死會會款，經活會會員自組管理自救會
    ，確認系爭互助會死會會員及扣除遭黃柯玉梅挪用冒標之會
    數外，尚有活會會員：丙○○2 會、訴外人黃秋玉1 會、黃
    淑姿1 會、丁○○2 會、李美英2 會、林金蓮2 會、己○○
    3 會、庚○○1 會、李美娥1 會、盧信名1 會、李麗雪1會
    、吳忍1 會、黃素蓮1 會、乙○○1 會、江金鑾1 會、許玉
    春1 會、葉淑惠1 會（除丙○○外，下稱黃秋玉等），計23
    會，嗣經請求甲○○繳納死會會款，然為其所拒，遲付之會
    款已達兩期以上之總額，甲○○應給付死會會款計23萬元。
    又丙○○經其他未得標會員之推選處理相關會款事宜。為此
    ，爰依合會契約及民法第709 條之9 第3 項、第4 項規定，
    提起本件訴訟。
  (二)原審判決除以丙○○得請求自己1 會之會款外，並認其未獲
    黃秋玉等推選處理相關會款事宜，而駁回其餘請求，然茲補
    呈丙○○受黃秋玉等授權委任請求給付會款事宜之委託書，
    暨說明其合計參加2會之事實，提起本件上訴。
  (三)並聲明：(1)原判決不利於丙○○部分廢棄。(2)甲○○應再給
    付丙○○22萬元及自95年8 月1 日起至清償之日止，按週年
    利率百分之5 計算之利息。暨對於甲○○之上訴，聲明：上
    訴駁回。
二、上訴人甲○○則以：
  (一)伊與黃柯玉梅素無金錢往來，並未參加系爭互助會或無標得
    系爭互助會款。伊已年屆65歲，並無工作及經濟能力，不可
    能參加系爭互助會。又卷附CD錄音內容雖由訴外人即伊女兒
    何雪玉與其他會員處理系爭互助會倒會事宜，然此為何雪玉
    參加系爭互助會問題，與伊無關。
  (二)系爭互助會會員名單上固記載甲○○為會員，惟此係黃柯玉
    梅自行製作，並非伊親自簽名，是原審判決未調查釐清本案
    事實，即予以認定，顯有速斷，爰提起本件上訴。
  (三)並聲明：(1)原判決不利甲○○部分廢棄。(2)前開廢棄部分，
    丙○○在第一審之訴應予駁回。暨對於丙○○之上訴，聲明
    ：上訴駁回。
三、兩造不爭之事項及簡化之爭點為：
  (一)兩造不爭執事項：
  1.系爭互助會自93年11月9 日起至96年7 月9 日止，每月1 萬
    元，於每月9 日開標，採內標制，底標1,000 元，計33會，
    黃柯玉梅為會首，並未參加系爭互助會，每會得標之會員應
    給付會首黃柯玉梅3,000 元傭金。
  2.94年9 月間系爭互助會因故止會，黃柯玉梅於95年9 月間邀
    集活會及死會會員在其住處協調，甲○○之女兒何雪玉亦參
    加該協調會，並有如卷附CD錄音片內容之談話。
  3.丙○○主張其有系爭互助會活會共2 會，並取得黃秋玉等授
    權委任請求給付會款之授權書，合計23會。
  (二)兩造爭執事項：
    甲○○是否參加系爭互助會？並於94年6 月9 日得標，取得
    合會金292,000 元？暨自94年9 月起至96年7 月間止，未依
    約繳納系爭互助會死會會款，計23萬元？
四、前揭不爭執事項，業據丙○○提出系爭互助會會員名單1紙
    （原審卷第4 頁）、黃秋玉等授權書1 紙暨身分證件影本13
    份（本院審卷第40至44頁）、CD錄音片及譯文1 份（原審卷
    第66、67頁）等為證，堪信為真實。茲就兩造之爭點，析述
    本院得心證之理由如下：
  (一)經查，本件分別依黃柯玉梅證述：「……這個會是甲○○主
    動來要求加入，平常繳合會金是甲○○自己拿來，我沒有去
    他家收過會錢……，我先生戊○○知悉甲○○來繳過會錢這
    件事…」、「（甲○○得標金額297,000 元與你所寫之292,
    000 元為何有差異？）我現在算7 會【93年11月9 日到93年
    5 月9 日】死會，每個人1 萬元，共7 萬元，加上25個活會
    會員每個是繳9,000 元，總共是295,000 元，再扣掉每會得
    標要給我傭金3,000 元，就是給甲○○總共292,000 元」、
    「94年9 月份因為甲○○沒有繳會錢，所以我去甲○○家找
    甲○○，叫他繳會錢，甲○○當時稱這個繳會錢的事情全權
    委託何雪玉來處理，何雪玉本身在我這裡有3 萬元死會的會
    金，另外還有29萬元的活會，她說她的會錢要抵扣以後再繳
    ，她說拿給陳秀琴抵，兩個是不同會，何雪玉很兇，當時我
    是跟一位會腳葉曾雪一起去，過幾天我就打電話給何雪玉叫
    她到我們家來，因為有部分會腳不同意抵會，所以何雪玉來
    我家時其他會腳也有來，她來之後就說要拿給其他的會員抵
    ，但其他會員也不同意，經過會算之後何雪玉75萬元（何雪
    玉部分28萬元加上24萬元再加甲○○的部分23萬元）扣掉活
    會29萬元還有46萬元要繳，何雪玉的部分28萬元有其他會員
    不同意，所以何雪玉還要再繳」、「甲○○只跟1 會，就是
    這個會」、「（甲○○為何知道妳會起這個會？）甲○○曾
    經向我表示他願意跟1 萬元的會，要起會的話就通知他」、
    「甲○○會來繳會錢，有時是代替何雪玉來繳，就利用機會
    跟他說要起這個會」、「（甲○○94年6 月份有來標這個會
    ，此時來投標時有幾人，以何方式標會？）94年6 月份標的
    這個會有多少人標我不記得了，通常會腳要標都用打電話的
    方式，甲○○打電話說他94年6 月他要標」、「94年6 月11
    日我就將會錢給甲○○，他來我家拿292,000 元，我不記得
    有何人見到，是現金給甲○○」（本院審卷第60至64頁）等
    語；證人葉曾雪證稱：「就我所知道會首有約死會的及活會
    的會員來會首家中談，叫死會的人繳，死會的人說要抵扣後
    再繳，後來我有跟會首去死會會腳甲○○的家中，甲○○說
    他要全權交給他女兒何雪玉處理，最後我們就回家了，之後
    甲○○也沒有繳錢」、「認識甲○○，大家都是朋友」（本
    院審卷第63、64頁）等語；證人戊○○證稱：伊認識甲○○
    ，甲○○有參加黃柯玉梅召集之互助會，因甲○○曾經來繳
    過會錢，伊幫忙收過會錢，但伊忘記拿多少錢來繳，有好幾
    次，超過5 次，甲○○繳錢是沒有說替何人繳錢，只叫伊轉
    交給黃柯玉梅，說轉交給她就知道了（本院審卷第80至82頁
    ）等語，堪認甲○○確有參加系爭互助會1 會，並於94年6
    月9 日標得會款，取得系爭互助會得標金292,000 元，且黃
    柯玉梅及葉曾雪曾一同前去甲○○住處，請求清償系爭互助
    會死會會款，經甲○○告知授權予何雪玉處理相關事宜等情
    ，是甲○○辯稱：未參與系爭互助會，亦未標得會款云云，
    不足採信。
  (二)次查：依證人蕭秀鑾證述：「錄音帶就是當天協調時錄製完
    成」、「何雪玉11日應繳的死會會金28萬元，12日的死會應
    繳會金24萬元，9 日甲○○應繳的會金有23萬元，扣掉何雪
    玉17日應取得的會金24萬元，21日應取得活會的會金5 萬元
    ，總共還要有46萬元，這個46萬元何雪玉並沒有當場表示同
    意，她主張還要與另一位活會的會員陳秀琴來抵」、「（甲
    ○○死會應繳的會金有23萬元，當初何雪玉有無承認？）有
    承認」、「（事後協商為何沒有達成？）因為何雪玉還要再
    讓會員陳秀琴來抵，其他會員不同意」、「協商時他都有承
    認甲○○的部分還有23萬元應繳死會的會金，錄到1 分20秒
    時有一位林老師問何雪玉說……，9 日甲○○應繳的會金有
    23萬元，……總共還要有46萬元問何雪玉對不對，何雪玉說
    對。何雪玉11日的會他現在有繳，因為我有告她，她都有按
    時繳，到下個月9 月就結束」、「從錄音帶中可以聽到我們
    曾經與她確定與甲○○的這一應繳死會的會金23萬元已經很
    讓步了，由此可看出確實何雪玉也知道甲○○有參與這一會
    ，而且欠了23萬的會錢，就何雪玉說甲○○的事就是她的事
    」（本院審卷第66至68頁）等語；證人林鳳珠證稱：「…因
    為會首止會後，甲○○就都沒有繳死會的會錢，有會腳去甲
    ○○他家討會錢，甲○○就說他女兒何雪玉會出面處理，約
    在95年9 月間，去會首家中，還有好幾位活會及死會的會員
    都有去會首家，何雪玉在協調時並沒有否認甲○○也有參加
    這個會，她說甲○○的事就是她的事，她說她來處理就好。
    何雪玉說她會繳，她主張要先把死會及活會的錢先抵一抵，
    不足再繳，她還要拿給陳秀琴來抵，剩下來的才要再繳，因
    為其餘的會腳都不同意，所以協調會就沒有讓何雪玉抵，我
    們只同意何雪玉及甲○○的部分可以抵，另外陳秀琴的部分
    我們不同意抵」、「（既然不認識何雪玉及甲○○，23萬元
    是如何算出甲○○沒有繳？）當初是根據合會的會員名單算
    出來的，這合會會員的名單都有公佈」、「錄音帶CD裡面15
    分25秒第2 行裡面，妳爸爸的死會23萬元死會可以抵，妳不
    抵，這一部分『死會』當初妳有沒有講？）在之前就已經有
    講過令尊23萬元的死會應繳的會金，這一句是從上接續上而
    來，意思也就是說令尊有23萬元的會金，應該是有講，沒有
    講的話也是這個意思」（本院審卷第68至70頁）等語，堪認
    甲○○確有參加系爭互助會，應繳付死會款23萬元，並授權
    何雪玉參與協調會處理相關事宜至明。此外，參酌黃柯玉梅
    、蕭秀鑾及林鳳珠上訴證述，其中甲○○參加系爭互助會1
    會，於得標後因未繳死會款，而由何雪玉與黃柯玉梅等人討
    論如何清償死會款，核與卷附CD錄音片記載，大致相符，並
    該CD錄音片內容，經本院當庭勘驗屬實（本院審卷第82、83
    頁），且有黃柯玉梅提出之甲○○與何雪玉活會及死會整理
    明細暨會員名單5 紙可按（原審卷第48至53頁），益堪認定
    。
  (三)又查，甲○○雖未參與上開協調會，然於黃柯玉梅及葉曾雪
    一同前去甲○○住處時，業經甲○○告知授權予何雪玉處理
    系爭互助會相關事宜，業如前述。復參諸何雪玉於該協調會
    亦陳稱「我爸爸（即甲○○）的事也是我的事」等語；暨衡
    情父母子女間參與同一互助會，於該會倒會或止會時，推由
    其中一人出面處理善後相關事宜，核與常情無違；並卷附CD
    錄音帶記載內容，係一併處理何雪玉、甲○○之活會及死會
    會款之問題等情以觀，足認何雪玉係經甲○○授權參與該協
    調會，以為處理互助會倒會後之相關事宜甚明。是甲○○辯
    稱：伊未親自參與協調會，故該協調會內容與伊無關云云，
    即難採信。益有進者，果如甲○○所言，伊並未參加系爭互
    助會，則蕭秀鑾於協調會陳稱：「給你爸爸抵，我們已經很
    讓步了」等語時，何雪玉理應嚴詞否認甲○○參與互助會及
    積欠死會會款情事，又豈會回稱「我爸爸的事也是我的事…
    」等詞，予人感覺似係承認甲○○參加系爭互助會，且未繳
    付死會款之言詞？足見何雪玉證稱：伊未受託在協調會處理
    甲○○死會款，甲○○未參與系爭互助會云云，難資為甲○
    ○有利之認定。據上，益徵甲○○確有參加系爭互助會，並
    已標得會款，且應繳納死會會款合計23萬元無訛。是丙○○
    主張甲○○於94年6 月9 日標得會款，暨自94年9 月間起，
    未繳納死會會款，現應給付之死會會款23萬元等情，堪可採
    認。
五、綜上所述，甲○○確參加系爭互助會1 會，並於94年6 月9
    日標得會款292,000 元，應給付系爭互助會死會會款計23萬
    元甚明，是丙○○依合會契約、委任契約及民法第709 條之
    9 第3 項、第4 項規定，請求甲○○給付23萬元，及自支付
    命令送達之翌日即95年8 月1 日起至清償之日止，按週年利
    率百分之5 計算之利息，為有理由，應予准許。原審就上開
    應全部准許丙○○請求部分，為丙○○一部勝訴，一部敗訴
    之判決，其中敗訴部分容有未洽，丙○○上訴意旨，指摘原
    判決此部分不當，求予廢棄改判，為有理由，自應由本院將
    原判決不當部分予以廢棄，改判如主文第1 、2 項所示；至
    於甲○○上訴部分，原審為甲○○部分敗訴判決，並無違誤
    ，上訴意旨就敗訴部分求予廢棄改判，為無理由，應予駁回
    。
六、本件事證已臻明確，兩造其餘攻擊防禦方法及舉證，核與判
    決結果無影響，爰不另一一論述，附此敘明。
七、據上論結，本件上訴為有理由、無理由，依民事訴訟法第43
    6 條之1 第3 項、第449 條第1 項、第450 條、第78條，判
    決如主文。
中    華    民    國    97    年    3     月    10    日
            民事第六庭審判長  法  官  李昭彥
                              法  官  毛妍懿
                              法  官  洪榮家
正本係照原本作成。
本判決不得上訴。
中    華    民    國    97    年    3     月    10    日
                              書記官  王紀芸


司法院資訊處製作；財團法人民間司法改革基金會備份。
